ACORDAO-COMPLETO-2489804

ACÓRDÃO 11461/2021 ATA 30/2021 - PRIMEIRA CÂMARA

VISTOS, relatados e discutidos estes autos de tomada de contas especial de responsabilidade de Cedro Mulher Centro de Defesa dos Direitos da Mulher e Edna Sandra Martins em decorrência de irregularidades na execução do convênio 11000/2009 firmado com o Incra;
ACORDAM os Ministros do Tribunal de Contas da União, reunidos em Sessão da 1ª Câmara, ante as razões expostas pelo Relator, em:
9.1. julgar irregulares as contas de Cedro Mulher Centro de Defesa dos Direitos da Mulher (00.435.989/0001-66) e Edna Sandra Martins (XXX.802.858-XX) , com fundamento nos arts. 1º, inciso I, 16, inciso III, alíneas "b" e "c", da Lei 8.443/1992, c/c com os arts. 1º, inciso I, 209, incisos II e III, do Regimento Interno do TCU;
9.2. condenar, em solidariedade, as responsáveis Cedro Mulher Centro de Defesa dos Direitos da Mulher (00.435.989/0001-66) e Edna Sandra Martins (XXX.802.858-XX) , com fundamento no art. 19, caput, da Lei 8.443/1992, c/c com o art. 210 do RI/TCU, ao pagamento das quantias a seguir especificadas, com a fixação do prazo de 15 (quinze) dias, a contar da notificação, para comprovar, perante o Tribunal (art. 23, inciso III, alínea "a", da Lei 8.443/1992, c/c art. 214, inciso III, alínea "a", do RI/TCU) , o recolhimento das dívidas aos cofres do Instituto Nacional de Colonização e Reforma Agrária, atualizadas monetariamente e acrescidas dos juros de mora, calculados da data indicada até a data do efetivo recolhimento e com o abatimento de valores acaso já satisfeitos, na forma prevista na legislação em vigor:
	Data de ocorrência
	Valor histórico (R$) 

	23/2/2010
	20.000,00

	4/5/2010
	104.015,00

9.3. aplicar individualmente às responsáveis indicadas no subitem anterior a multa prevista no art. 57 da Lei 8.443/1992, c/c o art. 267 do Regimento Interno no valor de R$ 12.000,00 (doze mil reais) ; com a fixação do prazo de 15 (quinze) dias, a contar da notificação, para comprovar, perante o Tribunal (art. 214, inciso III, alínea "a", do Regimento Interno) , o recolhimento da dívida aos cofres do Tesouro Nacional, atualizada monetariamente desde a data deste acórdão até a do efetivo recolhimento, se forem pagas após o vencimento, na forma da legislação em vigor;
9.4. aplicar à responsável Edna Sandra Martins (XXX.802.858-XX) a multa prevista no art. 58 da Lei 8.443/1992, inciso II, c/c o art. 267 do Regimento Interno no valor de R$ 4.000,00 (quatro mil reais) , com a fixação do prazo de 15 (quinze) dias, a contar da notificação, para comprovar, perante o Tribunal (art. 214, inciso III, alínea "a", do Regimento Interno) , o recolhimento da dívida aos cofres do Tesouro Nacional, atualizada monetariamente desde a data deste acórdão até a do efetivo recolhimento, se forem pagas após o vencimento, na forma da legislação em vigor;
9.5. autorizar, desde logo, nos termos do art. 28, inciso II, da Lei 8.443/1992, a cobrança judicial das dívidas caso não atendidas as notificações a que se referem as alíneas anteriores;
9.6. autorizar, desde logo, caso solicitado e o processo não tenha sido remetido para cobrança judicial, o pagamento das dívidas em até 36 (trinta e seis) parcelas mensais e consecutivas, nos termos do art. 26 da Lei 8.443/1992, c/c o art. 217 do Regimento Interno/TCU, fixando-se o vencimento da primeira parcela em 15 (quinze) dias, a contar do recebimento da notificação, e o das demais a cada mês, devendo incidir sobre cada valor mensal os correspondentes acréscimos legais, na forma prevista na legislação em vigor, sem prejuízo de alertar o responsável de que a falta de comprovação do recolhimento de qualquer parcela implicará o vencimento antecipado do saldo devedor; 
9.7. encaminhar cópia desta deliberação ao Procurador-Chefe da Procuradoria da República no Estado de São Paulo, nos termos do § 3º do art. 16 da Lei 8.443/1992, c/c o § 7º do art. 209 do Regimento Interno do TCU, para adoção das medidas que entender cabíveis;
9.8. dar ciência desta deliberação ao Incra e às responsáveis.

Tomada de contas especial instaurada em razão de não comprovação da regular aplicação dos recursos repassados pela União por meio de convênio firmado com o INCRA.

Primeira Câmara

Instituto Nacional de Colonização e Reforma Agrária.

3. Responsáveis: Cedro Mulher Centro de Defesa dos Direitos da Mulher (00.435.989/0001-66); Edna Sandra Martins (XXX.802.858-XX).

13.1. Ministros presentes: Walton Alencar Rodrigues (Presidente), Vital do Rêgo (Relator) e Jorge Oliveira.
13.2. Ministro-Substituto convocado: Marcos Bemquerer Costa.
13.3. Ministro-Substituto presente: Weder de Oliveira.

ACORDAO-COMPLETO-2513075

Acórdão 18868/2021 - Primeira Câmara

VITAL DO RÊGO

Adoto como parte do relatório a instrução lavrada pelo auditor da Secretaria de Controle Externo de Tomada de Contas Especial (peça 87) , a qual contou com a anuência do diretor (peça 88) e do secretário daquela unidade (peça 89) , a qual transcrevo a seguir:
"1.	Cuidam os autos de tomada de contas especial instaurada pelo Instituto Nacional de Colonização e Reforma Agrária, em desfavor de Edna Sandra Martins (CPF: XXX.802.858-XX) e Cedro Mulher Centro de Defesa dos Direitos da Mulher (CNPJ: 00.435.989/0001-66) , em razão de não comprovação da regular aplicação dos recursos repassados pela União realizadas por meio do Convênio 11000/2009, registro Siafi 725694 (peça 11) , firmado entre o Incra e Cedro Mulher Centro de Defesa dos Direitos da Mulher , e que tinha por objeto o instrumento descrito como "Capacitar multiplicadores de consciência ambiental fundamentada em conhecimentos técnicos e modernos.".
HISTÓRICO
2.	O Convênio 11000/2009, registro Siafi 725694, foi firmado no valor de R$ 125.315,00, sendo R$ 124.015,00 à conta do concedente e R$ 1.300,00 referentes à contrapartida do convenente. Teve vigência de 31/12/2009 a 30/12/2010, com prazo para apresentação da prestação de contas até 29/1/2011 (peça 11) . Os recursos foram liberados por meio das Ordens Bancárias 2010OB800157, de 23/2/2010 (R$ 20.000,00) e 2010OB800592, de 4/5/2010 (R$ 104.015,00) , conforme se verifica na peça 13.
3.	A prestação de contas e complementações enviadas foram analisadas por meio do documento constante na peça 36.
4.	O fundamento para a instauração da Tomada de Contas Especial, conforme consignado na matriz de responsabilização elaborada pelo tomador de contas, foi a constatação da execução parcial do objeto.
5.	Os responsáveis arrolados na fase interna foram devidamente comunicados e, diante da ausência de justificativas suficientes para elidir a irregularidade e da não devolução dos recursos, instaurou-se a tomada de contas especial.
6.	No relatório (peça 50) , o tomador de contas concluiu que o prejuízo importaria no valor original de R$ 124.015,00, imputando-se a responsabilidade à Edna Sandra Martins, na condição de dirigente, e a Cedro Mulher Centro de Defesa dos Direitos da Mulher, em razão da execução parcial do objeto e impugnação de despesas.
7.	Em 30/1/2020, a Controladoria-Geral da União emitiu o relatório de auditoria (peça 52) , em concordância com o relatório do tomador de contas. O certificado de auditoria e o parecer do dirigente do órgão de controle interno concluíram pela irregularidade das presentes contas (peças 53 e 54) .
8.	Em 11/3/2020, o ministro responsável pela área atestou haver tomado conhecimento das conclusões contidas no relatório e certificado de auditoria, bem como do parecer conclusivo do dirigente do órgão de controle interno, manifestando-se pela irregularidade das contas, e determinou o encaminhamento do processo ao Tribunal de Contas da União (peça 55) .
9.	Na instrução inicial (peça 58) , analisando os elementos dos autos, concluiu-se ser necessária a realização de citação da Sra. Edna Sandra Martins, presidente da Cedro Mulher Centro de Defesa dos Direitos da Mulher, solidariamente com o Cedro Mulher Centro de Defesa dos Direitos da Mulher, pelo débito e irregularidades abaixo descritos:
Quantificação do débito:
	Data de ocorrência
	Valor histórico (R$) 

	23/2/2010
	20.000,00

	4/5/2010
	104.015,00

Valor atualizado do débito (sem juros) em 27/4/2020: R$ 214.835,70
Irregularidades: não aplicação regular dos recursos recebidos por força do Convênio 11000/2009, registro Siafi 725694, tendo em vista a ocorrência dos seguintes fatos:
a) capacitação de apenas oito assentados do Programa Nacional de Reforma Agrária, em descumprimento ao previsto no Convênio 11000/2009, registro Siafi 725694;
b) ausência de relatório contendo a definição clara e precisa da realização do objeto em benefício dos assentados e a aplicabilidade dos conhecimentos obtidos, ou seja, os objetivos do convênio e sua utilidade; e
c) falta de demonstração do nexo causal entre os recursos recebidos e as despesas realizadas na execução do convênio, haja vista a existência de recibos sem assinatura e a ausência de extratos bancários com a identificação dos beneficiários.
10.	Foi sugerida ainda a realização de audiência da Sra. Edna Sandra Martins, para que apresentasse razões de justificativa quanto às irregularidades detalhadas a seguir:
a) não utilização de pregão, preferencialmente na forma eletrônica, na contratação de bens e serviços comuns, descumprindo o parágrafo sexto da cláusula terceira do termo de convênio;
b) falta de comprovação da realização de cotação prévia de preço de mercado anteriormente à aquisição de produtos e contratação de serviços, em flagrante infringência ao disposto no art. 11 do Decreto 6.170/2007;
c) não ter sido demonstrada a realização de processo de seleção e contratação da equipe envolvida na execução do convênio, em afronta ao disposto no art. 47, inciso II, da Portaria Interministerial 127/2008;
d) realização de despesas administrativas sem comprovação de que tenha havido autorização expressa do concedente e que estivessem demonstradas no instrumento do convênio e no plano de trabalho, em afronta ao disposto no art. 39, parágrafo único, da Portaria Interministerial 127/2008 (alterado pela Portaria 342, de 5/11/2008) ;
e) realização de despesas com professores (valor líquido de R$ 2.490,00) desproporcional àquelas realizadas, também em valores líquidos, a título de exemplo, com outras especialidades, tais como: coordenador geral (R$ 10.380,46) , coordenador pedagógico (R$ 10.516,16) , coordenador administrativo (R$ 12.978,93) , jornalista (R$ 6.040,00) , auxiliar administrativo (R$ 9.362,80) , equipe de apoio (R$ 6.089,60) , motorista (R$ 2.124,80) , advogado (R$ 276,00) e garçons (R$ 500,00) ;
f) ausência de currículo dos prestadores de serviços, com cópia de CPF e RG e comprovantes das atividades realizadas; e
g) ausência de certidões negativas obrigatórias (SRF, INSS e FGTS) das pessoas jurídicas prestadoras dos serviços.
11.	Em cumprimento ao pronunciamento da Unidade (peça 60) , foram efetuadas a citação e a audiência dos responsáveis.
12.	 A responsável Edna Sandra Martins foi citada e ouvida em audiência, por meio do Ofício 32425/2020-TCU/Seproc (peça 64) , o qual foi recebido em 7/7/2020 (peça 65) . Em resposta, foram apresentadas as alegações de defesa/razões de justificativa que constam na peça 67.
13.	O responsável Cedro Mulher Centro de Defesa dos Direitos da Mulher foi citado por meio do Ofício 32426/2020-TCU/Seproc e do Ofício 55831/2020-TCU/Seproc (peças 63 e 72) , mas não houve ciência (peças 66 e 74) . O responsável foi citado também por meio do Ofício 62997/2020-TCU/Seproc (peça 71) , recebido pela Sra. Anna Maria Corbi Caldas dos Santos (peça 73) , que informou que o prazo final para apresentação da prestação de contas ocorreu em 29/1/2011 e que integrou os quadros da Cedro Mulher de 27/5/2011 a 15/9/2011 (peças 75-80) . No Despacho de Expediente de peça 83 consta que a resposta encaminhada pela Sra. Anna Maria Corbi demonstra que não era representante da entidade, pois havia exercido o cargo de presidente da Cedro Mulher Centro de Defesa dos Direitos da Mulher por apenas quatro meses no ano de 2011, tendo apresentado documentação comprobatória de sua afirmação.
14.	Em razão desse fato, o responsável Cedro Mulher foi citado por meio do Edital 52/2021-TCU/Seproc, de 26/1/2021, publicado no DOU de 29/1/2021 (peças 84-85) .
15.	Conforme Despacho de Conclusão das Comunicações Processuais (peça 86) , as providências inerentes às comunicações processuais foram concluídas.
ANÁLISE DOS PRESSUPOSTOS DE PROCEDIBILIDADE DA IN/TCU 71/2012
Apreciação do Prejuízo ao Contraditório e Ampla Defesa
16.	Verifica-se que não houve o transcurso de mais de dez anos desde o fato gerador sem que tenha havido a notificação dos responsáveis pela autoridade administrativa federal competente (art. 6º, inciso II, c/c art. 19 da IN/TCU 71/2012, modificada pela IN/TCU 76/2016) , uma vez que os fatos geradores da irregularidade sancionada ocorreram em 30/1/2011, e os responsáveis foram notificados sobre as irregularidades pela autoridade administrativa competente conforme abaixo:
16.1.	Edna Sandra Martins, por meio do ofício acostado à peça 40, p. 6, recebido em 14/9/2017, conforme AR (peça 43) .
16.2.	Cedro Mulher Centro de Defesa dos Direitos da Mulher, por meio de edital, publicado no DOU de 13/9/2017, Seção 3, p. 2 (peça 57) .
Valor de Constituição da TCE 	
17.	Verifica-se, ainda, que o valor atualizado do débito apurado (sem juros) em 1/1/2017 é de R$ 191.823,36, portanto superior ao limite mínimo de R$ 100.000,00, na forma estabelecida conforme os arts. 6º, inciso I, e 19 da IN/TCU 71/2012, modificada pela IN/TCU 76/2016. 
OUTROS PROCESSOS/DÉBITOS NOS SISTEMAS DO TCU COM OS MESMOS RESPONSÁVEIS
18.	Informa-se que não foi encontrado débito imputável aos responsáveis em outros processos no Tribunal.
EXAME TÉCNICO
19.	 Verifica-se que em resposta à citação e à audiência, a responsável Edna Sandra Martins apresentou suas alegações de defesa/razões de justificativa (peça 67) , a seguir enumeradas:
a) o objeto do convênio não era capacitar especificamente assentados do Programa Nacional de Reforma Agrária, mas conforme consta do próprio site oficial do Siconv, capacitar multiplicadores de consciência ambiental fundamentada em conhecimentos técnicos e modernos;
b) a justificativa do convênio é clara no sentido de que o público alvo seria qualquer pessoa que tivesse interesse ou algum tipo de atuação relacionada com questões ambientais e comunitárias;
c) o objeto do convênio era amplo, oportunizando a realização de curso por uma gama ampla de cidadãos e não apenas por assentados do Programa Nacional de Reforma Agrária;
d) o público alvo era amplo justamente pelo fato de possibilitar a conscientização de formadores de opinião dos mais variados ramos e classes sociais, a fim de potencializar a disseminação de informações úteis e pertinentes à temática tratada no convênio;
e) no Parecer Técnico, datado de 12/8/2016, de lavra do Sr. Ailton Sadao Moryama, constante do site oficial do Siconv (file:///C:/Users/Usuario/Downloads/parecer%20Conv%C3%AAnio%20725694_ago2016%20 (1) .pdf) , é apontado que o objeto do convênio era capacitar multiplicadores de consciência ambiental fundamentada em conhecimentos técnicos e modernos;
f) pelo referido parecer técnico, fora suficientemente constatada a execução do convênio, conforme se verifica abaixo:
Observou-se que as informações contidas, na Aba anexos, em - LISTA DE PRESENÇA.pdf - com 82 nomes de alunos e 14 dias identificados corroboravam parcialmente as informações obtidas junto sitio httpproambientais.blogspot.com.br; que se mostravam coerentes com o cronograma apresentado no projeto básico e com o noticiado no sítio da uniara sobre a abertura e conclusão do curso.
g) no referido parecer aponta-se a existência de fotos de atividades relativas ao convênio, bem como listas de presença referentes a atividades do curso proposto:
Os arquivos relacionados como itens 78 a 132 são fotos identificando diversas atividades do curso proposto. Sendo que se observa repetição de arquivos nos itens 78 e 79; 90 e 91.
Os arquivos relacionados como itens 133 a 135 são cópias de lista de presença de atividade do curso proposto realizada no dia 06/03/2010, onde se acusa a presença de 45 pessoas.
Os arquivos relacionados como itens 136 a 140 são cópias de lista de presença de atividade do curso proposto realizada no dia 13/03/2010, onde se acusa a presença de 90 pessoas.
Os arquivos relacionados como itens 141 a 145 são cópias de lista de presença de atividade do curso proposto realizada no dia 20/03/2010, onde se acusa a presença de 93 pessoas.
Os arquivos relacionados como itens 146 a 147 são cópias de lista de presença de atividade do curso proposto realizada no dia 27/03/2010, onde se acusa a presença de 38 pessoas.
Os arquivos relacionados como itens 148 a 150 são cópias de lista de presença de atividade do curso proposto realizadas nos dias 10/04/2010, 17/04/2010 e 24/07/2010, onde se acusa a presença de 74, 73 e 78 pessoas respectivamente, de um total de 110 nomes listados.
Os arquivos relacionados como itens 151 a 153 são cópias de lista de presença de atividade do curso proposto realizadas nos dias 08/05/2010, 15/05/2010, 22/05/2010 e 29/05//2010, onde se acusa a presença de 68, 66, 73 e 73 pessoas respectivamente, de um total de 134 nomes listados.
Os arquivos relacionados como itens 154 a 156 são cópias de lista de presença de atividade do curso proposto realizadas nos dias 12/06/2010, 19/06/2010 e 26/06/2010, onde se acusa a presença de 75, 77 e 74 pessoas respectivamente, de um total de 139 nomes listados.
h)  o responsável pelo parecer técnico chegou, inclusive, a estabelecer contato telefônico com alguns dos cursistas inscritos, obtendo respostas positivas acerca tanto da realização do curso quanto de seu conteúdo, conforme abaixo transcrito:
Tadeu Alexandre Selmini atendeu a ligação em 04/08/2016, às 11:40h. Confirmou que participou do curso "Promotores Ambientais da Cidade e do Campo"; não se recorda de quando foi realizado, recorda-se que as aulas eram ministradas aos sábados, não se recordando de quantas foram, mas se lembra que foram na Uniara em Araraquara; não se recorda de ter participado de atividade externa; recorda-se de ter recebido sacola / camiseta / e materiais alusivos ao curso; e foram entregues certificados aos participantes ao final. Completou afirmando que mais de 60 pessoas participaram de tal curso e que gostou muito do mesmo.
Geni Vieira de Oliveira atendeu a ligação em 04/08/2016, às 15:00h. Confirmou que participou do curso "Promotores Ambientais da Cidade e do Campo"; se recorda que foi realizado em 2009/2010 pela Cedro Mulher, recorda-se que as aulas eram ministradas aos sábados, não se recordando de quantas foram exatamente, mas se recorda que foram durante dois meses ou mais; se lembra que foram na Uniara; dos professores se recorda de Edna Martins, Vera Bota, Fernando Passos não sabendo dizer com certeza se eram professores ou organizadores; se recorda de ter participado de uma atividade externa, uma visita à estação de tratamento de esgoto; recorda-se de ter recebido sacola/camiseta/e materiais alusivos ao curso; e recorda-se que foram entregues certificados aos participantes ao final.
Marcelo Caraciolo Tucci atendeu a ligação em 04/08/2016, às 15:07h. Confirmou que participou do curso "Promotores Ambientais da Cidade e do Campo"; se recorda que foi realizado em 2010; recorda-se que as aulas eram ministradas aos sábados, e se recorda que foram 10 ou mais sábados; se lembra que foram na Uniara; dos professores não se recorda; se recorda de ter participado de uma atividade externa, uma visita a centro de reciclagem; recorda-se de ter recebido sacola / camiseta / e materiais alusivos ao curso; e recorda-se que foram entregues certificados aos participantes ao final. Concluiu dizendo que muita pessoas faziam o curso, inclusive muita gente dos assentamentos, eram 50, 60 pessoas ou mais.
i) tais fatos evidenciam que as metas e as etapas do convênio foram satisfatoriamente cumpridas, atingindo-se seu objeto em sua totalidade, eis que mais de 80 pessoas foram capacitadas, sendo que na justificativa do convênio a pretensão era formar/conscientizar apenas 50 pessoas;
j) no curso foram ministrados os seguintes módulos: apresentação do curso, conceitos básicos sobre meio ambiente I e II; Impacto ambiental da atuação da atuação das atividades humanas; Estudos ambientais sobre análise de áreas urbanas e rurais; Saneamento ambiental; Planejamento de projetos e manejo de micro bacias e reflorestamento; Noções de legislação ambiental; Reforma agrária; Atividades práticas de campo I, II e III. Com isso, houve capacitação plena, a fim de que todos os envolvidos fossem sensibilizados sobre a questão do objeto do convênio, tendo-lhe sido dada utilidade;
k) o relatório formal segue anexo (peça 67, p. 21-30) e, por economia processual, requer-se o aproveitamento de documentação já anexada no Siconv (https://voluntarias.plataformamaisbrasil.gov.br/voluntarias/prestacaocontas/ManterPrestacaoConta/manterCumprimentoObjeto.jsf) ;
l) foi solicitada ao banco cópia dos cheques de pagamento a terceiros, mas ainda não houve retorno, pelo que se pugna pela futura juntada desses documentos;
m) há mais do que indícios (há prova) de que o objeto do contrato foi cumprido, sendo atingida sua utilidade, que fora o de gerar formadores de opinião no âmbito da conscientização ambiental;
n) na jurisprudência apenas se reconhece como ensejador de reparo e efetivo dano ao erário, atos eivados de má-fé, sem os quais não se configura conduta inidônea à luz da responsabilização (Processo 0036446-32.2005.8.26.0000 - apelação - Relator: Oscild de Lima Júnior - Órgão julgador: 11ª Câmara de Direito Público TJSP - Data do julgamento: 20/12/2010 - Data de registro: 04/01/2011. TJMG - 5ª Câm. Cível; ACi 1.0017.060. 19740-1/001-Almenara-MG; Rel. Des. Barros Levenhagen; j. 2/9/2010; m.v.) ;
o) o STJ entende que a caracterização de atos ímprobos e a consequente punição deve se dar quando ocorrer desonestidade e enriquecimento devido a atitudes espúrias;
p) conforme leciona a jurisprudência pátria, não se pode obrigar à reparação ao erário por mera presunção (apelação 3004934-24.2013.8.26.0024 - Relator: Moacir Peres - Órgão julgador: 7ª Câmara de Direito Público TJSP - Data do julgamento: 27/05/2019) ; e
q) em relação à audiência, tem-se a esclarecer que: 
q.1) inexiste, na Lei 10.520/2002, previsão para que empresas privadas procedam a licitações para aquisição de bens ou serviços, mesmo porque seria impraticável que uma ONG, como a convenente, mantivesse estrutura para tanto;
q.2) na própria Lei 8.666/1993 há previsão de dispensa de licitação para bens ou serviços inferiores a 10% do limite previsto na alínea "a" do inciso II do art. 23 da referida lei. Não obstante, os profissionais remunerados por valores acima de tal limite referiram-se a cargos altamente especializados e estratégicos. Todos os demais gastos envolveram despesas de pequeno vulto; e
q.3) na jurisprudência, temos interessante exemplo de que a mera ausência de licitação, diante da prestação auferida, não basta para caracterizar dano financeiro (Apelação 0003075-98.2009.8.26.0271 - Relatora: Heloísa Martins Mimessi - Órgão julgador: 5ª Câmara de Direito Público TJSP - Data do julgamento: 17/02/2020) .
Análise
20.	Conforme já relatado na instrução antecedente (peça 58) , o convênio foi firmado com a finalidade de capacitar os assentados, dotandoos de conhecimento e habilidades visando ao atingimento da agricultura de base ecológica, conforme informação extraída do Siconv (https://voluntarias.plataformamaisbrasil.gov.br/voluntarias/ListarProgramasProposta/ProgramasDaPropostaDetalhar.do?id=173466) , abaixo transcrita:
Prestar assessoria técnica, social e ambiental para assentados, de forma integral e continuada, tornando os PAs unidades produtivas estruturadas, na lógica do desenvolvimento local. Elaborar Plano de Desenvolvimento do Assentamento/PDA ou Plano de Recuperação do Assentamento/PRA. Capacitar os assentados e suas organizações visando a apropriação de conhecimentos e de tecnologias e o desenvolvimento de habilidades que potencializem o processo de transição para a agricultura de base ecológica.
21.	Em relação à capacitação, consta no relatório de tomada de contas especial (peça 50) que não foi demonstrado que os beneficiários com a execução do convênio tenham sido os assentados do Programa Nacional de Reforma Agrária, conforme consta no item 9.1 do referido relatório:
9.1. Neste ponto, cumpre registrar que foi encaminhado pela convenente relação nominal e com CPF´s dos prováveis participantes do curso, que após contraposição dos CPF´s apresentados no SIPRA (Sistema de Informações de Projetos de Reforma Agrária) , sistema destinado ao tratamento, sistematização e recuperação de dados sobre os Projetos de Reforma Agrária (desde a criação até a sua emancipação) , bem como, dos beneficiários (da fase de cadastro, seleção, desenvolvimento sócio econômico à titulação) , propiciando desta forma o conhecimento da realidade nas áreas dos assentamentos e cadastro atualizado de todos os assentados, verificamos que apenas 08 eram assentados do Programa Nacional de Reforma Agrária (PNRA) . Portanto a mera execução física do objeto ou de parte dele, por si só, não comprova que os recursos foram aplicados corretamente, cabendo ao responsável demonstrar o nexo causal entre os recursos que lhe foram repassados e os documentos de referentes à execução, tais como relação do público beneficiário da reforma agrária, de forma que seja possível confirmar que determinado objeto pactuado foi executado conforme o previsto no termo de convênio.
22.	Em pesquisa ao Siconv, verifica-se que para a execução do convênio foi prevista a Ação 4470 - Assistência Técnica e Capacitação dos Assentados (ATES) . Verifica-se, com base no Relatório exarado no TC Processo 023.203/2009-8, referente à auditoria realizada na Superintendência Regional do Instituto Nacional de Colonização e Reforma Agrária (Incra) em São Paulo, para examinar o seu desempenho quanto à execução do programa de assessoria técnica (ATES) do Incra, bem como analisar aspectos de controles internos associados a transferências voluntárias e contratos, que o Programa ATES tinha como objetivo a capacitação de famílias assentadas em Projetos de Assentamento da Reforma Agrária, conforme se constata em trecho do referido relatório, abaixo transcrito:  
O Programa de Assessoria Técnica, Social e Ambiental à Reforma Agrária (Ates) foi instituído pelo Incra em 2003, com o objetivo de assessorar técnica, social e ambientalmente as famílias assentadas nos Projetos de Assentamento da Reforma Agrária, criados ou instituídos por essa autarquia.
Atualmente os serviços de Ates encontram-se disciplinados na Norma de Execução/Incra/DD n° 71, de 12 de maio de 2008, que estabeleceu os critérios e procedimentos técnicos e administrativos relativos ao Programa, descrevendo os princípios, as diretrizes básicas e os conceitos a ele pertinentes, a estrutura e competência dos serviços, bem como algumas regras para sua contratação. Nesse mesmo ano, foi aprovado o Manual de Ates, por meio da Norma de Execução/Incra/DD n° 78, de 31 de outubro de 2008.
Como princípios do Programa de Ates, podem ser mencionados, dentre outros descritos no Manual:
- disponibilizar, com exclusividade às famílias assentadas em Projetos de Assentamento criados ou reconhecidos pelo Incra, os serviços de assessoria técnica de forma pública, gratuita e de qualidade, visando o desenvolvimento dessas áreas e o apoio ao fortalecimento da agricultura familiar e camponesa;
 (...) 
Esses dados revelam-se preocupantes, visto que a realização de capacitação de assentados é da essência da atividade de Ates, e constitui objeto da ação orçamentária "Assistência Técnica e Capacitação de Assentados" (...) .
23.	Portanto, devem ser rejeitadas as alegações de defesa de que o objeto do convênio era capacitar multiplicadores de consciência ambiental fundamentada em conhecimentos técnicos e modernos e que o público alvo seria qualquer pessoa que tivesse interesse ou algum tipo de atuação relacionada com questões ambientais e comunitárias, pois a capacitação deveria beneficiar os assentados. Cumpre ressaltar que não ficou demonstrado o nexo causal entre os recursos recebidos e as despesas realizadas na execução do convênio, em razão da ausência de extratos bancários com a identificação dos beneficiários, tendo em vista que a própria responsável informa que solicitou ao banco cópia dos cheques de pagamento a terceiros, mas não obteve resposta.
24.	A responsável alega que na jurisprudência apenas se reconhece como ensejador de reparo e efetivo dano ao erário, atos eivados de má-fé, sem os quais não se configura conduta inidônea à luz da responsabilização. Essa alegação não procede, devendo ser rejeitada, em vista do disposto no Relatório que fundamentou o Acórdão 2588/2020-TCU-Segunda Câmara, cujo trecho consta abaixo:
3.22 Quanto à alegação da inexistência de má fé ou dolo, importa registrar que a responsabilidade dos jurisdicionados perante o TCU é de natureza subjetiva, caracterizada mediante a presença de simples culpa stricto sensu, sendo desnecessária a caracterização de conduta dolosa ou má-fé do gestor para que este seja responsabilizado (Acórdão 9004/2018-TCU-Primeira Câmara, Relator Ministro Bruno Dantas) . Assim, o argumento apresentado também não merece acolhimento.
25.	Foi realizada audiência da responsável em razão da não utilização de pregão, preferencialmente na forma eletrônica, na contratação de bens e serviços comuns, descumprindo o parágrafo sexto da cláusula terceira do termo de convênio. A responsável alega que inexiste, na Lei 10.520/2002, previsão para que empresas privadas procedam a licitações para aquisição de bens ou serviços, mesmo porque seria impraticável que a convenente mantivesse estrutura para isso. Contudo, verifica-se tal obrigatoriedade, conforme se verifica em trecho do Relatório que fundamentou o Acórdão 8660/2017-TCU-Primeira Câmara, abaixo transcrito:
a) o art. 1º da Portaria MP/MF 217/2006 estabelece que os instrumentos de formalização, renovação ou aditamento de convênios, instrumentos congêneres ou de consórcios públicos que envolvam repasse voluntário de recursos públicos da União para entes públicos ou privados deverão conter cláusula que determine o uso obrigatório do pregão, preferencialmente na forma eletrônica, na contratação de bens e serviços comuns, nos termos da Lei 10.520/2002 e do Decreto 5.450/2005, estabelecendo as condições elencadas nos incisos de I a V desse artigo.
26.	Também foi realizada audiência da responsável: i) da falta de comprovação da realização de cotação prévia de preço de mercado anteriormente à aquisição de produtos e contratação de serviços, em flagrante infringência ao disposto no art. 11 do Decreto 6.170/2007; ii) não ter sido demonstrada a realização de processo de seleção e contratação da equipe envolvida na execução do convênio, em afronta ao disposto no art. 47, inciso II, da Portaria Interministerial 127/2008; iii) realização de despesas administrativas sem comprovação de que tenha havido autorização expressa do concedente e que estivessem demonstradas no instrumento do convênio e no plano de trabalho, em afronta ao disposto no art. 39, parágrafo único, da Portaria Interministerial 127/2008 (alterado pela Portaria 342, de 5/11/2008) ; iv) realização de despesas com professores (valor líquido de R$ 2.490,00) desproporcional àquelas realizadas, também em valores líquidos, a título de exemplo, com outras especialidades, tais como: coordenador geral (R$ 10.380,46) , coordenador pedagógico (R$ 10.516,16) , coordenador administrativo (R$ 12.978,93) , jornalista (R$ 6.040,00) , auxiliar administrativo (R$ 9.362,80) , equipe de apoio (R$ 6.089,60) , motorista (R$ 2.124,80) , advogado (R$ 276,00) e garçons (R$ 500,00) . Embora não tenham sido apresentadas razões de justificativa em relação a esses pontos, será procedida a análise em relação a cada um deles.
27.	Foi constatada falta de comprovação da realização de cotação prévia de preço de mercado anteriormente à aquisição de produtos e contratação de serviços. Constata-se que a cotação prévia de preços estava prevista no art. 45 da Portaria Interministerial 127/2008, vigente à época, assim como no art. 11 do Decreto 6.170/2007.
28.	Não foi demonstrada a realização de processo de seleção e contratação da equipe envolvida na execução do convênio. Assim, houve infringência ao disposto no art. 47, inciso II, da Portaria Interministerial 127/2008.
29.	Foram realizadas despesas administrativas sem comprovação de que tenha havido autorização expressa do concedente e que estivessem demonstradas no instrumento do convênio e no plano de trabalho. Em relação a esse ponto, tem-se que houve afronta ao disposto no art. 39, parágrafo único, da Portaria Interministerial 127/2008 (alterado pela Portaria 342, de 5/11/2008) .
30.	Constatou-se a realização de despesas com professores (valor líquido de R$ 2.490,00) desproporcional àquelas realizadas, também em valores líquidos, a título de exemplo, com outras especialidades, tais como: coordenador geral (R$ 10.380,46) , coordenador pedagógico (R$ 10.516,16) , coordenador administrativo (R$ 12.978,93) , jornalista (R$ 6.040,00) , auxiliar administrativo (R$ 9.362,80) , equipe de apoio (R$ 6.089,60) , motorista (R$ 2.124,80) , advogado (R$ 276,00) e garçons (R$ 500,00) . Ora, a finalidade do convênio era capacitar multiplicadores de consciência ambiental fundamentada em conhecimentos técnicos e modernos e, conforme consta na peça 18, p. 4, estava prevista a utilização de R$ 31.200,00 com despesas de professores e equipe de apoio. Contudo, o valor utilizado (R$ 2.490,00) representa menos de 8% do previsto, o que dificultaria sobremaneira o atingimento do objeto do convênio.
31.	Portanto, devem ser rejeitadas as razões de justificativa da responsável em razão da não utilização de pregão, preferencialmente na forma eletrônica, na contratação de bens e serviços comuns, devendo ser aplicada, em razão dessa rejeição e da não apresentação de razões de justificativa em relação aos demais itens da audiência, a multa prevista no art. 58, inc. II, da Lei 8.443/1992.
Da revelia do responsável Cedro Mulher Centro de Defesa dos Direitos da Mulher
28.	Preliminarmente, cumpre tecer breves considerações sobre a forma como são realizadas as comunicações processuais no TCU. A esse respeito, destacam-se o art. 179, do Regimento Interno do TCU (Resolução 155, de 4/12/2002) e os arts. 3º e 4º, inciso III, § 1º, da Resolução TCU 170, de 30 de junho de 2004, in verbis:
Resolução 155/2002 (Regimento Interno) :
Art. 179. A citação, a audiência ou a notificação, bem como a comunicação de diligência, far se-ão:
I - mediante ciência da parte, efetivada por servidor designado, por meio eletrônico, fac-símile, telegrama ou qualquer outra forma, desde que fique confirmada inequivocamente a entrega da comunicação ao destinatário;
II - mediante carta registrada, com aviso de recebimento que comprove a entrega no endereço do destinatário;
III - por edital publicado no Diário Oficial da União, quando o seu destinatário não for localizado
 (...) 
Resolução TCU 170/2004:
Art. 3º As comunicações serão encaminhadas aos seus destinatários por meio de:
I - correio eletrônico, fac-símile ou telegrama;
II - servidor designado;
III - carta registrada, com aviso de recebimento;
IV - edital publicado no Diário Oficial da União, quando o seu destinatário não for localizado, nas hipóteses em que seja necessário o exercício de defesa".
 (...) 
Art. 4º. Consideram-se entregues as comunicações:
I - efetivadas conforme disposto nos incisos I e II do artigo anterior, mediante confirmação da ciência do destinatário;
II - realizadas na forma prevista no inciso III do artigo anterior, com o retorno do aviso de recebimento, entregue comprovadamente no endereço do destinatário;
III - na data de publicação do edital no Diário Oficial da União, quando realizadas na forma prevista no inciso IV do artigo anterior.
§ 1º O endereço do destinatário deverá ser previamente confirmado mediante consulta aos sistemas disponíveis ao Tribunal ou a outros meios de informação, a qual deverá ser juntada ao respectivo processo.
29.	Portanto, a validade da citação via postal não depende de que o aviso de recebimento seja assinado pelo próprio destinatário da comunicação, o que dispensa, no caso em tela, a entrega do AR em "mãos próprias". A exigência da norma é no sentido de o Tribunal verificar se a correspondência foi entregue no endereço correto, residindo aqui a necessidade de certeza inequívoca. 
30.	Não é outra a orientação da jurisprudência do TCU, conforme se verifica nos julgados a seguir transcritos:
São válidas as comunicações processuais entregues, mediante carta registrada, no endereço correto do responsável, não havendo necessidade de que o recebimento seja feito por ele próprio (Acórdão 3648/2013-TCU-Segunda Câmara, Relator Ministro José Jorge) ;
É prescindível a entrega pessoal das comunicações pelo TCU, razão pela qual não há necessidade de que o aviso de recebimento seja assinado pelo próprio destinatário. Entregando se a correspondência no endereço correto do destinatário, presume-se o recebimento da citação. (Acórdão 1019/2008-TCU-Plenário, Relator Ministro Benjamin Zymler) ;
As comunicações do TCU, inclusive as citações, deverão ser realizadas mediante Aviso de Recebimento - AR, via Empresa Brasileira de Correios e Telégrafos, bastando para sua validade que se demonstre que a correspondência foi entregue no endereço correto. (Acórdão 1526/2007-TCU-Plenário, Relator Ministro Aroldo Cedraz) .
31.	A validade do critério de comunicação processual do TCU foi referendada pelo Supremo Tribunal Federal, nos termos do julgamento do MS-AgR 25.816/DF, por meio do qual se afirmou a desnecessidade da ciência pessoal do interessado, entendendo-se suficiente a comprovação da entrega do "AR" no endereço do destinatário:
EMENTA: AGRAVO REGIMENTAL. MANDADO DE SEGURANÇA. DESNECESSIDADE DE INTIMAÇÃO PESSOAL DAS DECISÕES DO TRIBUNAL DE CONTAS DA UNIÃO. ART. 179 DO REGIMENTO INTERNO DO TCU. INTIMAÇÃO DO ATO IMPUGNADO POR CARTA REGISTRADA, INICIADO O PRAZO DO ART. 18 DA LEI nº 1.533/51 DA DATA CONSTANTE DO AVISO DE RECEBIMENTO. DECADÊNCIA RECONHECIDA. AGRAVO IMPROVIDO.
O envio de carta registrada com aviso de recebimento está expressamente enumerado entre os meios de comunicação de que dispõe o Tribunal de Contas da União para proceder às suas intimações.
O inciso II do art. 179 do Regimento Interno do TCU é claro ao exigir apenas a comprovação da entrega no endereço do destinatário, bastando o aviso de recebimento simples.
32.	No presente caso, o responsável foi citado por meio do Ofício 32426/2020-TCU/Seproc e do Ofício 55831/2020-TCU/Seproc (peças 63 e 72) , sem sucesso (peças 66 e 74) . Foi citado também por meio do Ofício 62997/2020-TCU/Seproc (peça 71) , recebido pela Sra. Anna Maria Corbi Caldas dos Santos (peça 73) , mas conforme consta no Despacho de Expediente de peça 83 ficou demonstrado que ela não era representante da entidade, tendo apresentado documentação comprobatória de sua afirmação. Por fim, foi notificado por meio do Edital 52/2021-TCU/Seproc, de 26/1/2021, publicado no DOU de 29/1/2021 (peças 84-85) . Válida, portanto, sua notificação.
33.	Nos processos do TCU, a revelia não conduz à presunção de que seriam verdadeiras todas as imputações levantadas contra o responsável, diferentemente do que ocorre no processo civil, em que a revelia do réu opera a presunção da verdade dos fatos narrados pelo autor. Dessa forma, a avaliação da responsabilidade dos agentes não pode prescindir da prova existente no processo ou para ele carreada. 
34.	Ao não apresentar sua defesa, o responsável deixou de produzir prova quanto à regularidade da aplicação dos recursos do convênio, em afronta às normas que impõem aos jurisdicionados a obrigação legal de, sempre que demandados pelos órgãos de controle, apresentarem os documentos que demonstrem a correta utilização das verbas públicas, a exemplo do contido no art. 93 do Decreto-Lei 200/67: "Quem quer que utilize dinheiros públicos terá de justificar seu bom e regular emprego na conformidade das leis, regulamentos e normas emanadas das autoridades administrativas competentes." 
35.	Mesmo as alegações de defesa não sendo apresentadas, considerando o princípio da verdade real que rege esta Corte, procurou-se buscar, em manifestações do responsável na fase interna desta Tomada de Contas Especial, se havia algum argumento que pudesse ser aproveitado a seu favor. 
36.	Embora tenham sido apresentadas justificativas, não há nos autos nenhum argumento que possa vir a ser analisado e posteriormente servir para afastar as irregularidades apontadas.
37.	Portanto, não há elementos para que se possa efetivamente aferir e reconhecer a ocorrência de boa-fé na conduta do responsável ou de quaisquer outros excludentes de culpabilidade, podendo o Tribunal, desde logo, a proferir o julgamento de mérito pela irregularidade de suas contas, nos termos dos §§ 2º e 6º do art. 202 do Regimento Interno do TCU. (Acórdão 133/2015-TCU-Primeira Câmara, Rel. Min. Bruno Dantas; 2.455/2015 - 1ª Câmara, Rel. Min. Bruno Dantas; 3.604/2015 - 1ª Câmara, Rel. Min. Bruno Dantas; 5.070/2015 - 2ª Câmara, Rel. Min. Subst. André de Carvalho e 2.424/2015 - Plenário, Rel. Min. Benjamin Zymler) .
38.	Dessa forma, o responsável deve ser considerado revel, nos termos do art. 12, §3º, da Lei 8.443/1992, devendo suas contas serem julgadas irregulares, condenando-o ao débito apurado e aplicando-lhe a multa prevista no art. 57 da Lei 8.443/1992.
Prescrição da Pretensão Punitiva
39.	Vale ressaltar que a pretensão punitiva do TCU, conforme Acórdão 1441/2016-TCU-Plenário, Relator: Benjamin Zymler, que uniformizou a jurisprudência acerca dessa questão, subordina-se ao prazo geral de prescrição indicado no art. 205 do Código Civil, que é de dez anos, contado da data de ocorrência da irregularidade sancionada, nos termos do art. 189 do Código Civil, sendo este prazo interrompido pelo ato que ordenar a citação, a audiência ou a oitiva dos responsáveis.
40.	No caso em exame, não ocorreu a prescrição, uma vez que as irregularidades sancionadas ocorreram em 30/1/2011, dia seguinte ao término do prazo para apresentação da prestação de contas, e o ato de ordenação da citação/audiência ocorreu em 30/4/2020 (peça 60) .
CONCLUSÃO
41.	Em face da análise promovida na seção "Exame Técnico", verifica-se que Cedro Mulher Centro de Defesa dos Direitos da Mulher não logrou comprovar a boa e regular aplicação dos recursos. Instado a se manifestar, optou pelo silêncio, configurando a revelia, nos termos do § 3º, do art. 12, da Lei 8.443/1992.
42.	As alegações de defesa apresentadas pela responsável Edna Sandra Martins não foram suficientes para sanar as irregularidades a ela atribuídas, devendo ser rejeitadas.
43.	Quanto à audiência da Sra. Edna Sandra Martins, constata-se que as razões de justificativa apresentadas não foram capazes de reverter as irregularidades apontadas, propondo-se a aplicação da multa prevista no art. 58, inciso II, da Lei 8.443/1992.
44.	Verifica-se que houve a prescrição da pretensão punitiva, conforme análise já realizada.
45.	Tendo em vista que não constam dos autos elementos que permitam reconhecer a boa-fé dos responsáveis ou a ocorrência de outras excludentes de culpabilidade, sugere-se que as suas contas sejam julgadas irregulares, nos termos do art. 202, § 6º, do Regimento Interno do TCU, com a imputação do débito atualizado monetariamente e acrescido de juros de mora, nos termos do art. 202, §1º do Regimento Interno do TCU, descontado o valor eventualmente recolhido, com a aplicação da multa prevista no art. 57 da Lei 8.443/1992.
PROPOSTA DE ENCAMINHAMENTO
46.	Diante do exposto, submetem-se os autos à consideração superior, propondo:
a) considerar revel Cedro Mulher Centro de Defesa dos Direitos da Mulher (CNPJ: 00.435.989/0001-66) , para todos os efeitos, dando-se prosseguimento ao processo, com fulcro no art. 12, § 3º, da Lei n. 8.443/92;
b) rejeitar as alegações de defesa de Edna Sandra Martins (CPF: XXX.802.858-XX) , presidente da Cedro Mulher Centro de Defesa dos Direitos da Mulher, no período de 12/9/2005 a 27/5/2011;
c) rejeitar as razões de justificativa de Edna Sandra Martins (CPF: XXX.802.858-XX) , presidente da Cedro Mulher Centro de Defesa dos Direitos da Mulher, no período de 12/9/2005 a 27/5/2011;
d) julgar irregulares, nos termos dos arts. 1º, inciso I, 16, inciso III, alínea "c", § 2º, da Lei 8.443/92, c/c os arts. 19 e 23, inciso III, da mesma Lei, e com arts. 1º, inciso I, 209, inciso III, 210 e 214, inciso III, do Regimento Interno/TCU, as contas de Edna Sandra Martins (CPF: XXX.802.858-XX) , presidente da Cedro Mulher Centro de Defesa dos Direitos da Mulher, no período de 12/9/2005 a 27/5/2011 e de Cedro Mulher Centro de Defesa dos Direitos da Mulher (CNPJ: 00.435.989/0001-66) , condenando-os ao pagamento das importâncias a seguir especificadas, atualizadas monetariamente e acrescidas dos juros de mora, calculadas a partir das datas discriminadas até a data do efetiva quitação do débito, fixando-lhe o prazo de quinze dias, para que comprove, perante o Tribunal, o recolhimento das referidas quantias aos cofres do Instituto Nacional de Colonização e Reforma Agrária, nos termos do art. 23, inciso III, alínea "a", da citada lei:
Quantificação do débito
	Data de ocorrência
	Valor histórico (R$) 
	Débito/Crédito

	23/2/2010
	20.000,00
	D

	4/5/2010
	104.015,00
	D

Valor total do débito atualizado até 8/6/2021: R$
e) aplicar individualmente aos responsáveis Edna Sandra Martins (CPF: XXX.802.858-XX) e Cedro Mulher Centro de Defesa dos Direitos da Mulher (CNPJ: 00.435.989/0001-66) , a multa prevista no art. 57 da Lei 8.443/1992, c/c o art. 267 do RI/TCU, fixando-lhes o prazo de quinze dias, a contar da notificação, para que comprovem, perante o Tribunal (art. 214, III, a, do Regimento Interno do TCU) , o recolhimento da dívida aos cofres do Tesouro Nacional, atualizada monetariamente desde a data do acórdão que vier a ser proferido por este Tribunal até a do efetivo recolhimento, se pagas após o vencimento, na forma da legislação em vigor;
f) aplicar à responsável Edna Sandra Martins (CPF: XXX.802.858-XX) a multa prevista no art. 58, inc. II, da Lei 8.443/1992, c/c o art. 268, inc. II, do RI/TCU, fixando-lhe o prazo de quinze dias, a contar da notificação, para que comprove, perante o Tribunal (art. 214, III, a, do Regimento Interno do TCU) , o recolhimento da dívida aos cofres do Tesouro Nacional, atualizada monetariamente desde a data do acórdão que vier a ser proferido por este Tribunal até a do efetivo recolhimento, se pagas após o vencimento, na forma da legislação em vigor;
g) autorizar, desde logo, a cobrança judicial das dívidas, caso não atendidas a notificação, na forma do disposto no art. 28, inciso II, da Lei nº 8.443/92;
h) autorizar também, desde logo, se requerido, com fundamento no art. 26 da Lei 8.443, de 1992 c/c o art. 217, §§ 1º e 2º do Regimento Interno, o parcelamento da dívida em até 36 parcelas, incidindo sobre cada parcela, corrigida monetariamente, os correspondentes acréscimos legais fixando- lhes o prazo de quinze dias, a contar do recebimento da notificação, para comprovar perante o Tribunal o recolhimento da primeira parcela, e de trinta dias, a contar da parcela anterior, para comprovar os recolhimentos das demais parcelas, devendo incidir sobre cada valor mensal, atualizado monetariamente, os juros de mora devidos, no caso do débito, na forma prevista na legislação em vigor, alertando os responsáveis de que a falta de comprovação do recolhimento de qualquer parcela importará o vencimento antecipado do saldo devedor, nos termos do § 2º do art. 217 do Regimento Interno deste Tribunal;
i) enviar cópia do Acórdão a ser prolatado, bem como do Relatório e do Voto que o fundamentarem, à Procuradoria da República no Estado de São Paulo, nos termos do § 3º do art. 16 da Lei 8.443/1992, c/c o § 7º do art. 209 do Regimento Interno do TCU, para adoção das medidas cabíveis; e
j) enviar cópia do acórdão que vier a ser proferido ao Instituto Nacional de Colonização e Reforma Agrária e aos responsáveis, para ciência, informando que a presente deliberação, acompanhada do Relatório e do Voto que a fundamenta, está disponível para a consulta no endereço www.tcu.gov.br/acordaos, além de esclarecer que, caso requerido, o TCU poderá fornecer sem custos as correspondentes cópias, de forma impressa.".
O Ministério Público de Contas aquiesceu parcialmente à proposta nos seguintes termos (peça 90) :
"À vista dos elementos constantes dos autos, manifestamo-nos, no essencial, de acordo com a proposta da Secex-TCE (peça 87) , divergindo apenas para propor que não seja aplicada à Sra. Edna Sandra Martins (CPF XXX.802.858-XX) a multa com fulcro no art. 58, II, da Lei 8.443/92 (item 46, "f", da instrução) , a nosso ver, sendo suficiente a aplicação da multa com base no art. 57 da referida lei (item 46, "e", da instrução) , atentando-se para que o conjunto das irregularidades seja considerado na dosimetria da pena.
Por oportuno, registramos nossas considerações no tocante à aferição da prescrição com base na Lei 9.873/99 (Lei da Prescrição Administrativa) , matéria de ordem pública que voltou a ser objeto de crescentes considerações no âmbito do TCU após a decisão do Supremo Tribunal Federal no RE 636.886 (Tema 899 da repercussão geral) , também invocada pelo ente público responsável em suas alegações de defesa (peça 151, p. 3-8) .
Sobre a aferição da prescrição com base Lei 9.873/99, não endossamos conclusão pela prescrição do débito (pretensão de ressarcimento) baseada no referido julgado do STF, porquanto tal decisão não transitou em julgado, podendo ainda ser revista ou sofrer modulações, o que pode modificar substancialmente o conteúdo daquela decisão inicial que, por sua vez, contrasta com a regra da imprescritibilidade do ressarcimento ao erário prevista no art. 37, § 5º, da Constituição e, até o momento, consagrada em uníssono na jurisprudência do TCU.
Também não sustentamos conclusão pelo sobrestamento do julgamento do processo até a decisão definitiva do STF sobre o RE 636.886, porquanto tal medida pode gerar precedente capaz de provocar enorme acúmulo de processos não julgados e trazer prejuízos à contemporaneidade do controle externo ao criar jurisprudência contrária ao Princípio da Independência de Instâncias.
No tocante à aferição da prescrição da pretensão punitiva, alinhamos nosso posicionamento ao da Procuradora-Geral do MP/TCU (TC Processo 032.048/2016-5) e aos julgados mais recentes do STF no sentido da aplicabilidade da Lei 9.873/99 em detrimento do entendimento pela aplicação do Código Civil (Acórdão 1441/2016-TCU-Plenário) . 
Nesse sentido, a Lei 9.873/99 (alterada pela Lei 11.941/09) estabelece prazo de prescrição para o exercício da ação punitiva pela Administração Pública Federal, dispondo ainda sobre o termo inicial e as causas de interrupção da respectiva contagem:
Art. 1o  Prescreve em cinco anos a ação punitiva da Administração Pública Federal, direta e indireta, no exercício do poder de polícia, objetivando apurar infração à legislação em vigor, contados da data da prática do ato ou, no caso de infração permanente ou continuada, do dia em que tiver cessado.
§ 1o  Incide a prescrição no procedimento administrativo paralisado por mais de três anos, pendente de julgamento ou despacho, cujos autos serão arquivados de ofício ou mediante requerimento da parte interessada, sem prejuízo da apuração da responsabilidade funcional decorrente da paralisação, se for o caso.
§ 2o  Quando o fato objeto da ação punitiva da Administração também constituir crime, a prescrição reger-se-á pelo prazo previsto na lei penal.
Art. 2o  Interrompe-se a prescrição da ação punitiva: 
I - pela notificação ou citação do indiciado ou acusado, inclusive por meio de edital; 
II - por qualquer ato inequívoco, que importe apuração do fato;
III - pela decisão condenatória recorrível.
IV - por qualquer ato inequívoco que importe em manifestação expressa de tentativa de solução conciliatória no âmbito interno da administração pública federal.  (grifamos) 
Com efeito, a contagem do prazo prescricional será interrompida e restituída na integralidade sempre que verificada a ocorrência de alguma das hipóteses legais, não havendo vedação legal no sentido de que esse prazo seja interrompido mais de uma vez, como no presente caso, haja vista a ocorrência de várias hipóteses interruptivas até o momento, cada qual restituindo a integralidade do prazo prescricional previsto na Lei 9.873/99.
No presente caso, o prazo final para prestação de contas ocorreu em 29/1/2011 (peça 11) , com posterior apresentação da prestação de contas e documentação complementar, sendo interrompida a contagem do prazo prescricional em 17/4/2014 (notificação, peça 39) , 5/7/2017 (instauração da TCE, peça 50) , 22/2/2019 (peça 36) , 14/9/2017 (notificação, peça 40) , 13/9/2017 (peça 57) , 15/8/2019 (Relatório de TCE, peça 50) , 30/1/2020 (Relatório de auditoria, peça 52) , 30/4/2020 (instrução no TCU, peça 58) , 7/7/2020 (citação, peça 65) , 21/1/2021 (citação, peças 84 e 85) , entre outros atos, não permanecendo o processo de tomada de contas especial parado por mais de três anos, tampouco por mais de cinco anos a apuração dos fatos sem a ocorrência de causa interruptiva prevista no artigo 2º da Lei 9.873/99.
Desse modo, a prescrição da pretensão punitiva não ocorre nestes autos se considerado o parâmetro da Lei 9.873/99 (Lei da Prescrição Administrativa) , assim como também não ocorreria a prescrição decenal do Código Civil baseada no entendimento do Acórdão 1441/2016-TCU-Plenário."
É o relatório.

Webert José Pinto de Souza e Silva (OAB/SP 129.732), Marcelo Doval Cesarino Affonso (OAB/SP 272.703) e outros.

Procurador Marinus Eduardo de Vries Marsico.

TOMADA DE CONTAS ESPECIAL. RECURSOS REPASSADOS PELO INSTITUTO NACIONAL DE COLONIZAÇÃO E REFORMA AGRÁRIA - INCRA. CONVÊNIO 11000/2009. NÃO COMPROVAÇÃO DA BOA E REGULAR APLICAÇÃO DOS RECURSOS PÚBLICOS. NÃO REALIZAÇÃO DE COTAÇÃO PRÉVIA DE PREÇOS. IRREGULARIDADES NA EXECUÇÃO DE DESPESAS DO CONVÊNIO. CITAÇÃO. AUDIÊNCIA. REVELIA DE UMA DAS RESPONSÁVEIS. CONTAS IRREGULARES. DÉBITO. MULTA.

TOMADA DE CONTAS ESPECIAL (TCE)

Secretaria de Controle Externo de Tomada de Contas Especial (SecexTCE).

O Instituto Nacional de Colonização e Reforma Agrária (Incra) instaurou tomada de contas especial em desfavor de Cedro Mulher Centro de Defesa dos Direitos da Mulher (convenente) e de sua presidente, Sra. Edna Sandra Martins, em razão da não comprovação da regular aplicação dos recursos repassados pela União por meio do Convênio 11000/2009, registro Siafi 725694, que teve vigência entre 31/12/2009 a 30/12/2010.
Os recursos repassados pelo Incra à convenente no âmbito do referido convênio totalizaram R$ 124.015,00 (peça 13) . O objeto descrito no instrumento constou como "Capacitar multiplicadores de consciência ambiental fundamentada em conhecimentos técnicos e modernos."
A entidade repassadora não aprovou a prestação de contas apresentada, tendo em vista a impossibilidade de se comprovar o cumprimento do objeto e dos objetivos pactuados. 
Na instrução da unidade técnica à peça 87, relata-se que não foi demonstrado que os beneficiários com a execução do convênio tenham sido os assentados do Programa Nacional de Reforma Agrária - PNRA (indicando-se que apenas oito dos contemplados seriam de fato assentados) . Ademais, não ficou demonstrado o nexo causal entre os recursos recebidos e as despesas realizadas, em razão da ausência de extratos bancários com a identificação dos beneficiários, tendo em vista a responsável ter informado que solicitou ao banco cópia dos cheques de pagamento, mas que não obteve resposta.  
Segundo a unidade instrutiva, também se verificou que não foi justificada a não realização de pregão, preferencialmente na forma eletrônica, descumprindo-se os termos do convênio. Acrescentam-se a esse fato outras irregularidades para as quais a responsável fora ouvida em audiência, porém não apresentou razões de justificativa, tais como, a título exemplificativo, a falta de processo de seleção e contratação da equipe envolvida para execução do convênio e a realização de despesas administrativas sem comprovação de autorização expressa do concedente.
Outrossim, não foi justificada a realização de despesas com professores em valores desproporcionais àquelas realizadas com outras especialidades, tais como coordenadores e profissionais de apoio. Embora o convênio tivesse por finalidade a capacitação de pessoas, estando prevista a utilização de R$ 31.200,00 com despesas de professores e equipe de apoio, apenas R$ 2.490,00 foram utilizados para esse fim, menos de 8% do previsto. 
A unidade técnica propôs considerar revel o Cedro Mulher Centro de Defesa dos Direitos da Mulher e rejeitar as razões de justificativa da responsável Edna Sandra Martins pelos motivos que fundamentaram sua citação, julgar irregulares as contas de ambas as responsáveis, imputando-lhes o débito apurado e aplicando-lhes, individualmente, a multa prevista no art. 57 da Lei 8.443/1992. Propôs, ainda, rejeitar as justificativas apresentadas por Edna Martins quanto aos fatores ensejadores de sua audiência e aplicar-lhe a sanção prevista no art. 58 da mesma lei.
Tal proposta contou com a concordância parcial do membro do Ministério Público junto ao TCU, conforme parecer acostado à peça 90, o qual divergiu apenas quanto à aplicação da multa com fulcro no art. 58, inciso II, da Lei 8.443/1992, por entender ser suficiente a aplicação da multa prevista no art. 57 da referida lei e sugerindo para que o conjunto de irregularidades seja considerado na dosimetria da pena.
II
Contextualizado o processo, acompanho os pareceres precedentes, adotando os argumentos neles consignados em minhas razões de decidir naquilo que não conflitarem com as conclusões exaradas neste voto.
De início, aplico à organização Cedro Mulher Centro de Defesa dos Direitos da Mulher os efeitos da revelia previstos no art. 12, § 3º, da Lei 8.443/1992, dando-se normal prosseguimento ao processo.
Registro também que, nos termos do Acórdão 1441/2016-TCU-Plenário, não ocorreu a prescrição da pretensão punitiva deste Tribunal, tendo em vista que as irregularidades sancionadas ocorreram em 30/1/2011, dia seguinte ao término do prazo para apresentação das contas e o ato que determinou a citação foi expedido em 30/4/2020 (peça 60) , antes, portanto, do interregno de dez anos previsto no art. 205 do Código Civil, utilizado subsidiariamente por este Tribunal. 
Já em relação à pretensão ressarcitória, destaco que a decisão do Supremo Tribunal Federal  (STF)  no Tema 899, cuja repercussão geral foi reconhecida no âmbito do RE 636.886, embora ainda não tenha transitado em julgado naquela Corte, estando pendente de apreciação de embargos de declaração opostos pela Advocacia-Geral da União, refere-se, ao que tudo indica, à pretensão executória de título executivo proveniente de decisão do TCU. Portanto, não alcançaria a fase constitutiva da decisão condenatória na Corte de Contas.
Assim, opto por continuar a seguir a jurisprudência dominante nesta Corte de Contas, sedimentada na Súmula TCU 282, segundo a qual é imprescritível a pretensão de ressarcimento por parte da União, tese também abraçada por recentes decisões deste Tribunal (Acórdão 5236/2020-TCU-Plenário, 6.171/2020-TCU-2ª Câmara, 6.084/2020-TCU-1ª Câmara, 5.681/2020-TCU-2ª Câmara, 6.846/2020-TCU-2ª Câmara, 6.676/2020-TCU-2ª Câmara, 6.707/2020-TCU-2ª Câmara, 6.473/2020-TCU-1ª Câmara, 6.466/2020-TCU-1ª Câmara, 6.465/2020-TCU-1ª Câmara, entre outros) .
Passo agora à análise do mérito do feito.
Manifesto-me, inicialmente, quanto ao objeto do convênio, assunto discutido na análise da prestação de contas e nas instruções técnicas. Entendo que a justificativa da defesa de que o objeto não implicava, necessariamente, a capacitação exclusivamente de assentados merece ser acolhida.
Embora a unidade técnica tenha apontado consulta a sistema que indique em sentido diverso e que para a para a execução do convênio fora prevista a Ação 4470 - Assistência Técnica e Capacitação dos Assentados (Ates) , a análise das evidências presentes nos autos não deixa dúvidas de que não houve delimitação precisa do público-alvo do convênio.
Compulsando os autos, observa-se que o plano de trabalho aprovado e o próprio instrumento de formalização do convênio confirmam a tese trazida em sede de alegações de defesa:
"PÚBLICO ALVO É destinado a qualquer pessoa que tenha interesse e / ou tenha algum tipo de atuação relacionada com questões ambientais e comunitárias." (Justificativa da Proposta 128955/2009 constante do Plano de Trabalho à peça 6, p. 2) ;
"O presente Convênio tem por objeto capacitar multiplicadores de consciência ambiental fundamentada em conhecimentos técnicos e modernos." (Objeto do convênio descrito no instrumento que o formaliza à peça 11, p. 3) .
Ao que parece, houve equívoco na aprovação do plano de trabalho, pois a proposta oferecida não limitava o público-alvo aos assentados, mas a sua aprovação por parte de analista do Incra fez expressa referência aos agricultores, conforme consta de parecer (peça 8, p. 4) :
A capacitação de multiplicadores de consciência ambiental constitui-se como ferramenta fundamental para garantir a proteção ambiental nas áreas de assentamentos. O assentamento tem que garantir o desenvolvimento sustentável das famílias e a possibilidade de capacitar os agricultores neste sentido é de relevância ímpar. O curso "Promotores Ambientais da Cidade do Campo" será uma iniciativa importante em defesa do meio ambiente, possibilitando a difusão de conhecimentos necessários para o desenvolvimento sustentável dos assentamentos (...) (peça 8, p. 4) .
Em outras palavras, um plano de trabalho que sugeria amplo público-alvo foi aprovado como se dirigido exclusivamente aos participantes da reforma agrária. Com efeito, ainda que possa ser alegado que era esperado que o convênio fosse dirigido aos assentados, entendo que não se pode reprovar a conduta do convenente nesse sentido, uma vez que o próprio instrumento que formalizou o convênio não traz a delimitação ora exigida.
Apesar dessas ressalvas, no essencial, acompanho as manifestações em mesmo sentido da unidade técnica e do Parquet de contas. Inexistem nos autos documentos que possam comprovar a regular aplicação dos recursos captados mediante demonstração do nexo causal entre os pagamentos efetuados e os serviços objeto do convênio, de modo que se mostra pertinente o encaminhamento proposto pela unidade técnica.
Conforme expôs a unidade técnica, estão ausentes os extratos bancários com identificação dos beneficiários, sendo que os próprios responsáveis informaram ter solicitado ao banco cópia dos cheques de pagamentos a terceiros, mas sem sucesso. Ainda, em sua defesa a responsável admite que não houve demonstração do nexo causal:
 (...) diante deste cenário, é de se destacar que, apesar de não restarem listadas ipsis litteris o nexo causal entre recursos recebidos e despesas realizadas, constata-se que o curso ocorreu, com a participação de professores da mais alta competência - cujos currículos constam da plataforma lattes, aberta ao público em geral para consulta -, oferecido a uma ampla gama de interessados, com mais de 80 (oitenta) concluintes, atingindo o objetivo conveniado. (Peça 67. p. 10) 
Consoante a jurisprudência desta Corte de Contas, a mera apresentação de fotografias que comprovem a realização do objeto não é capaz de informar quando e com que recursos ele foi realizado, não estando aptas a comprovar a regular aplicação dos recursos de convênios (Ac. 706/2003-2ª Câmara, Rel. Guilherme Palmeira, Ac. 6.808/2013-2ª Câmara, Rel. Raimundo Carreiro, Ac. 1.324/2014-1ª Câmara, Rel. Walton Alencar, Ac. 3882/2014-2ª Câmara, Rel. Ana Arraes) . 
Ressalto que o ônus de comprovar a regular aplicação dos recursos captados recai sobre os proponentes, conforme expressa disposição contida no parágrafo único do art. 70 da Constituição Federal. Ademais, o argumento da defesa de que, apesar de não restar demonstrado o nexo causal entre recursos recebidos e despesas realizadas, o curso teria ocorrido, não socorre a responsável, pois afronta a jurisprudência do TCU:
O ônus de comprovar a regularidade integral na aplicação de recursos públicos compete ao gestor, por meio de documentação consistente, que demonstre cabalmente os gastos efetuados, bem assim o nexo causal entre a execução do objeto e os recursos repassados. (Ac. 7.240/2012-2ª Câmara, Rel. Augusto Nardes) ;
É inerente ao regime de prestação de contas previsto no art. 70, parágrafo único, da Constituição Federal o dever de o responsável pelo convênio demonstrar o nexo causal entre os recursos por ele geridos e os documentos de despesas referentes à execução, tais como notas de empenho, ordens bancárias, cheques, recibos ou notas fiscais e extratos bancários, a confirmar o custeio, com recursos da União, dos bens produzidos e dos serviços realizados no ajuste. (Ac. 9.544/2017-2ª Câmara, Rel. Augusto Nardes, Ac. 7.200/2018-2ª Câmara, Rel. Marcos Bemquerer) ;
Quanto à aplicação da sanção prevista no art. 58 da Lei 8.443/1992, objeto de divergência entre a unidade técnica e o Ministério Público, cabe tecer esclarecimentos. 
De fato, havia previsão expressa no parágrafo sexto da cláusula terceira do termo de convênio firmado entre o Incra e a convenente de obrigatoriedade de uso do pregão, preferencialmente na forma eletrônica, no caso de contratação de bens e serviços comuns com aplicação dos recursos transferidos (peça 11, p. 5) . Por outro lado, o Decreto 6.170/2007, que também regia o instrumento contratual, consoante o disposto nos seus termos (peça 11, p. 2) , estabelecia que, para efeitos do art. 116 da Lei 8.666/1993, as entidades sem fins lucrativos deveriam realizar, no mínimo, cotação prévia de preços no mercado antes da celebração do contrato. 
Nesse ponto, reputo válido o argumento da defesa no sentido de não ser cabível impor à convenente a realização de pregão eletrônico na forma prevista pela legislação à administração pública, pois haveria uma inviabilidade prática para tanto. Nesse sentido, a jurisprudência do Tribunal já se posicionou: 
A aplicação integral da Lei 8.666/1993 não é exigência para convênios firmados com particulares; porém não desobriga esses convenentes da observância dos princípios constitucionais da legalidade, impessoalidade, moralidade, publicidade e eficiência na gestão dos recursos públicos. É necessária a utilização de procedimento análogo à licitação ou a realização de simples pesquisa de preços de mercado para justificar as aquisições efetuadas. (Ac. 5.460/2011-2ª Câmara, Rel. Aroldo Cedraz) ; e
Não se impõe às entidades privadas que celebram convênios com o poder público a realização de licitação nos moldes da Lei 8.666/93, mas devem tais entidades adotar procedimentos análogos, que atendam aos princípios da legalidade, da impessoalidade, da moralidade, da publicidade e da eficiência, previstos na Constituição Federal. (Ac. 2.922/2013-Plenário, Rel. José Jorge) .
Nada obstante, a não realização de licitação não desobriga a convenente da aplicação dos princípios da impessoalidade, da moralidade e da economicidade na aplicação dos recursos da União, previstos expressamente no Decreto 6.710/2007, art. 11. A tal respeito, é didática a manifestação constante do voto condutor do Ac. 7.231/2017-2ª Câmara, Rel. Augusto Nardes:
A partir da edição do Decreto 6.170/2007, afastou-se a obrigatoriedade, por parte das entidades privadas que gerem recursos públicos mediante convênio, contrato de repasse ou termo de execução descentralizada, da observância dos procedimentos licitatórios exigíveis para a Administração Pública direta e indireta. Nas contratações com recursos da União, exige-se-lhes a observância dos princípios da impessoalidade, da moralidade e da economicidade, sendo necessária, no mínimo, a realização de cotação prévia de preços no mercado antes da celebração de contrato (art. 11 do Decreto 6.170/2007) .
No caso concreto, a responsável não somente não realizou licitação, como também não comprovou a realização de cotação prévia de preços de mercado anteriormente à aquisição de produtos e contratação de serviços. Tampouco demonstrou a realização de processo de seleção e contratação da equipe envolvida na execução do convênio, entre outras irregularidades relatadas pela instrução derradeira. 
Com efeito, manifesto-me de acordo com a unidade técnica quando considera aplicável à Sra. Edna Sandra Martins, além da multa prevista no art. 57 da Lei Orgânica do TCU em função do débito imputado, a sanção prevista no art. 58 da mesma lei, em função das irregularidades observadas na execução do convênio.
Justifica-se, assim, a irregularidade das contas dos responsáveis, a condenação à restituição dos valores cuja devida aplicação não restou comprovada, assim como a aplicação, individual, das multas previstas no art. 57 (ambas as responsáveis) , assim como, a aplicação da sanção prevista no art. 58, inciso II, da Lei Orgânica do TCU, apenas à ex-dirigente da instituição.
	Dessa forma, voto para que seja adotada a minuta de acórdão que trago à consideração deste colegiado.
TCU, Sala das Sessões Ministro Luciano Brandão Alves de Souza, em 24 de agosto de 2021.
Ministro VITAL DO RÊGO 
Relator